【裁判字號】    98,再,21
【裁判日期】    980623
【裁判案由】    綜合所得稅
【裁判全文】
高雄高等行政法院判決
                                        98年度再字第21號
再 審原 告    甲○○
訴訟代理人    陳信村  律師
再 審被 告    財政部臺灣省南區國稅局
代  表  人    乙○○局長
上列當事人間綜合所得稅事件，再審原告對本院中華民國97年11
月5日97年度訴字第414號判決，提起再審之訴，本院判決如下：
    主  文
再審之訴駁回。
再審訴訟費用由再審原告負擔。
    事實及理由
一、事實概要：
    緣再審原告民國91年度綜合所得稅結算申報，涉嫌漏報其本
    人及配偶黃文雄執行業務所得新台幣（下同）1,634元及其
    他所得3,653,714元，合計3,655,348元，案經再審被告查獲
    ，併課其當年度綜合所得稅，除核定應納稅額1,032,394元
    外，並按所漏稅額845,142元處以0.2倍及0.5倍之罰鍰合計
    422,400元（計至百元止）。再審原告對其他所得及罰鍰等
    處分不服，申請復查，未獲變更；提起訴願，亦遭決定駁回
    ；遂提起行政訴訟，經本院97年11月5日97年度訴字第414號
    判決（下稱原判決）駁回再審原告之訴；再審原告不服，提
    起上訴，經最高行政法院98年度裁字第696號以其上訴不合
    法裁定上訴駁回而告確定。嗣再審原告不服原判決，提起本
    件再審之訴（至再審原告不服最高行政法院98年度裁字第69
    6號裁定部分，另以裁定移送最高行政法院審理）。
二、再審原告起訴意旨略謂：
(一)、原審判決有「適用法規顯有錯誤」之具體事由，依行政訴訟
    法第273條第1項第1款規定，構成再審事由：
 1、按「何謂合夥，係指二人以上互約出資，以經營共同事業之
    契約而言，此觀諸民法第667條之規定甚明，依卷附兩造不
    爭之契約書所載，正德公司係由陳Ο壎等10人共同出資所組
    成，經營買受系爭土地出售事業，並約定按出資額多少比例
    分配利益，暨推舉陳Ο壎為正Ο公司代表人，雖正Ο公司未
    經依法登記取得法人之資格，核其組織之內容，既有二人以
    上共同出資，並約定經營共同之事業，定有分配利益之標準
    及推舉代表人對外代表團體，似與民法規定之合夥相當。」
    為最高法院71年度台上字第734號判決。次按「合夥乃二人
    以上互約出資，以經營共同事業之契約，民法第667條第1項
    定有明文，故合夥之目的在乎經營共同事業。本件兩造及陳
    某合資購買多筆土地，其目的在出售牟利，為原審所確定之
    事實，各出資人既有以販賣土地牟利為其共同目的，依上說
    明，其成立之契約自屬合夥。．．．。」為最高法院86年度
    台上字第2852號判決意旨。
 2、本件黃鄭菁、黃榮昌、鄭舜穎、鄭舜惠、黃文雄、黃武雄等
    6人於55年1月18日同意，各出資30,000元、30,000元、15,0
    00元、15,000元、5,000元、5,000元，取得台南縣仁德鄉○
    ○段405-1、405-3、405-4地號等3筆土地52.875%權利，有
    該6人簽訂之合約書載明：「以右記投資金額比例所得將來
    開發經營或出售委由黃鄭菁處理，其投資或盈虧均照右記投
    資金額比例分配負擔或所得確實無誤」及法院認證書可稽。
    依最高法院71年度台上字第734號及86年度台上字第2852號
    判決意旨，再審原告配偶黃文雄與黃鄭菁、黃榮昌、鄭舜穎
    、鄭舜惠、黃武雄等5人簽訂之合約書係以共同出資100,000
    元取得土地，約定開發經營或出售委由黃鄭菁處理，照投資
    金額比例分配負擔或所得，其契約書自屬「合夥」。
 3、原判決以：「按『不動產物權，依法律行為而取得設定、喪
    失、及變更者，非經登記，不生效力。』民法第758條定有
    明文。本件原告配偶黃文雄等人出資取得系爭土地，因當時
    法令規定須具備自耕農身分始得持有農地，故未將該土地所
    有權依各出資人之出資比例移轉登記於各出資人所有，而登
    記在黃鄭菁名下乙節，為原告所自承，復有系爭土地之土地
    登記謄本在卷可稽，依上述民法第758條規定，黃文雄即非
    該土地之所有權人，該土地之所有權依法自屬黃鄭菁所有。
    至黃鄭菁因出售系爭土地所取得之價金，不論黃文雄等人與
    黃鄭菁間就該土地係屬信託關係，或屬借名登記契約〈應類
    推適用委任關係之無名契約，最高法院91年度台上字第1871
    號判決意旨參照〉，黃文雄對系爭土地並無所有權，僅有得
    對黃鄭菁隨時終止契約返還土地之債權請求權，而黃鄭菁將
    出售系爭土地之價金，按原出資比例分配給黃文雄等人，黃
    文雄所取得之代替利益即出售土地之價金，其性質核屬債權
    之實現。」「．．．合資活動若不具備持續活動之組織實體
    特徵，也沒有以組織體之地位持續進行社會活動，在稅法上
    亦不宜將之視為一個獨立的稅捐主體。經查，本件原告配偶
    黃文雄與訴外人黃鄭菁等6人係於55年間合資購買土地，於
    90年11月19日將系爭土地分別出售予訴外人楊傑人及陳文成
    ，已如前述，足見黃鄭菁就系爭土地之買賣行為僅有1次，
    期間買賣價差，顯然僅係合資之投資獲利行為，是原告主張
    應以其為合夥組織型態之營利事業，課徵營利所得云云，顯
    有誤解，而無足採。」等語，惟並未具體指明「．．．合資
    活動若不具備持續活動之組織實體特徵，也沒有以組織體之
    地位持續進行社會活動，在稅法上亦不宜將之視為一個獨立
    的稅捐主體」之理由及法律依據。
 4、綜上，原判決將再審原告配偶黃文雄與黃鄭菁、黃榮昌、鄭
    舜穎、鄭舜惠、黃武雄等5人簽訂之「合夥合約書」，誤認
    定為「信託關係，或屬借名登記契約」，與上開最高法院71
    年度台上字第734號判決及86年度台上字第2852號判例意旨
    有違，核原判決有「適用法規顯有錯誤」之具體事由，依行
    政訴訟法第273條第1項第1款規定，構成再審事由，應予廢
    棄。
(二)、原判決就「足以影響於判決之重要證物漏未斟酌者」，構成
    行政訴訟法第273條第1項第14款規定之再審事由：
 1、按行政訴訟法第125條第1項規定：「行政法院應依職權調查
    事實關係，不受當事人主張之拘束。」即係揭櫫職權調查之
    原則。次按「行政機關應依職權調查證據，不受當事人主張
    之拘束，對當事人有利及不利事項一律注意。」為行政程序
    法第36條所明定。又按「認定事實，須憑證據，不得出於臆
    測，此項證據法則，自為行政訴訟所適用。」「行政官署對
    於人民有所處罰，必須確實證明其違法之事實，倘所提出之
    證據自相矛盾，不能確實證明違法事實之存在，其處罰即不
    能認為合法。」最高行政法院61年判字第70號、32年判字第
    16號著有判例可資參照。另同院78年判字第631號判決：「
    認定漏稅事實所憑之證據，如經納稅義務人提出反證，而該
    項反證與系爭之待證事實有關者，如未經查明之前，率予處
    分，即有採證違背證據法則之違法。」
 2、本件係訴外人黃榮東於53年5月間向楊澤以285,000元購買台
    南縣仁德鄉○○段405-1地號（面積14,680平方公尺，持分
    13468/14680）、405-3地號（面積5,184平方公尺，持分290
    5/5184）、405-4地號（面積7,666平方公尺，持分7472/766
    6）等3筆土地（面積共計23,845平方公尺，面積折算約7,21
    3坪），因訴外人黃榮東為規避債務，為此徵求具有農民身
    分之弟媳黃鄭菁之同意，借其名義於53年5月19日登記為土
    地所有權人。55年1月18日訴外人黃榮東將上列3筆共7,213
    坪土地其中之3,814坪作價100,000元出售，經黃鄭菁、黃榮
    昌、鄭舜穎、鄭舜惠、黃文雄、黃武雄等6人同意，各出資
    30,000元、30,000元、15,000元、15,000元、5,000元、5,0
    00元，取得上開三筆土地52.875%權利，有該6人簽定之合約
    書：「．．．以右記投資金額比例所得將來開發經營或出售
    委由黃鄭菁處理，其投資或盈虧均照右記投資金額比例分配
    負擔或所得確實無誤」及法院認證書可稽。再審原告之配偶
    黃文雄因上開出資5,000元取得上開台南縣仁德鄉○○段405
    -1、405-3、405-4地號等3筆土地（面積14,277.89平方公尺
    ）【(100﹪-47.125%) 5﹪】權利。況且，再審原告配偶
    黃文雄本身具有自耕農身分，已提供戶籍謄本給鈞院審酌，
    本可以本人名義持分登記分別共有，惟因係合資購買土地以
    販賣土地牟利為其共同目的，簽訂有合約書可證。依照上開
    合夥契約共推黃鄭菁，以其名義登記為土地所有權人。
 3、再審原告配偶黃文雄本身具有自耕農身分，且已向原審法院
    陳報再審原告配偶黃文雄有關戶籍謄本文件供審酌，原審未
    依職權調查，究明事實真相，有違職權調查之原則，與行政
    訴訟法第125條第1項規定相違，是「原判決」有「足以影響
    於判決之重要證物漏未斟酌者」之具體事由，亦未說明不採
    納之理由，構成行政訴訟法第273條第1項第14款規定之再審
    事由，應予廢棄。
(三)、再審原告「發現未經斟酌之證物或得使用該證物」之具體事
    由，依行政訴訟法第273條第1項第13款規定，構成再審事由
    ：
 1、按「合夥非要式行為，除當事人間有以作成書據為成立要件
    之約定外，茍二人以上已為互相出資以經營共同事業之約定
    ，雖未訂立書據，其合夥義署成立。」最高法院22年上字第
    1442號著有判例可資參照。
 2、本件係因55年1月18日黃鄭菁、黃榮昌、鄭舜穎、鄭舜惠、
    黃文雄、黃武雄等6人同意，各出資30,000元、30,000元、
    15,000元、15,000元、5,000元、5,000元，取得上開台南縣
    仁德鄉○○段405-1、405-3、405-4地號等3筆土地52.875%
    權利，如前所述，則依上開最高法院71年度台上字第734號
    、86年度台上字第2852號判決意旨，再審原告之配偶黃文雄
    與黃鄭菁、黃榮昌、鄭舜穎、鄭舜惠、黃武雄等5人簽訂之
    合約書係以共同出資100,000元取得土地，約定開發經營或
    出售委由黃鄭菁處理，照投資金額比例分配負擔或所得，其
    契約書自屬「合夥」。嗣於65年間，上開仁德鄉○○段405-
    1地號土地分割成405-1、405-5地號土地；仁德鄉○○段405
    -3地號土地分割成405-3、405-6地號土地。
 3、85年間「台南縣仁德鄉崁腳自辦市地重劃區」開始籌備，上
    開仁德鄉○○段405-1地號、405-3地號土地被規畫為「台南
    縣仁德鄉崁腳自辦市地重劃區」範圍，訴外人黃榮東於85年
    5月16日向黃鄭菁購買仁德鄉○○段405-1地號土地（面積14
    ,536平方公尺，持分3/14680），有土地謄本可稽。又85年6
    月訴外人黃鄭菁（黃鄭菁依上開55年1月18日「合夥」全權
    委託）與訴外人黃榮東合夥約定：「以黃榮東、黃鄭菁二人
    登記所有之仁德鄉○○段405-1地號、405-3地號土地，參加
    『台南縣仁德鄉崁腳自辦市地重劃區』，委由黃鄭菁處理。
    重劃後土地出售利潤，黃榮東分配47.125%，黃鄭菁分配52.
    875%，倘有虧絀，由雙方依利潤比例分擔。」是黃榮東以所
    有台南縣仁德鄉○○段405-1地號土地（面積14,536平方公
    尺，持分3/14680），與登記為黃鄭菁名下台南縣仁德鄉○
    ○段405-1地號（面積14,392平方公尺，持分13465/14680)
    、405-3地號(面積1,681平方公尺，持分2905/5184)，二人
    合夥參與土地重劃，核算參與重劃面積為14,146平方公尺（
    即14,392平方公尺13468/14680＋1,681平方公尺2905/5
    184＝13,204+942＝14,146平方公尺）。89年底自辦市地重
    劃完成，原崁腳段405-1、405-3地號土地，經分割後並重劃
    為白崙段28、89號地號土地（土地面積分別為2,694.84平方
    公尺及5,158.16平方公尺）共計7,853平方公尺。原判決以
    ：「黃鄭菁就系爭土地之買賣行為僅有1次，期間買賣價差
    ，顯然僅係合資之投資獲利行為，是原告主張應以其為合夥
    組織型態之營利事業，課徵營利所得云云，顯有誤解，而無
    足採。」究與事實不符，顯有錯誤。足見原判決違反行政訴
    訟法第125條第1項應依職權調查事實關係之規定，而有同法
    第273條第1項第13款再審事由等情，求為判決(一)原判決廢棄
    。(二)訴願決定及原處分（復查決定含原核定處分）均撤銷。
三、再審被告答辯意旨略謂：本件再審原告提起再審之訴，並未
    提出新事證，且再審理由亦經原判決理由詳為論斷，其提起
    本件再審之訴，並不符合行政訴訟法第273條各款所定事由
    等語，資為抗辯，並求為判決駁回再審原告之訴。
四、本件再審原告與再審被告間綜合所得稅事件，再審原告不服
    再審被告核定其其他所得及罰鍰處分，循序提起復查、訴願
    決定，均遭決定駁回，提起行政訴訟，遭原判決駁回再審原
    告之訴。再審原告不服，提起上訴，亦遭最高行政法院98年
    度裁字第696號裁定以其上訴不合而駁回上訴確定在案，有
    原判決及最高行政法院98年度裁字第696號裁定在卷可稽，
    洵堪信實。再審原告不服原確定判決，於法定期間內，以原
    判決有行政訴訟法第273條第1項第1款、第13款、第14款事
    由，提起本件再審之訴，是兩造所爭執者厥為原判決有無前
    揭再審事由？經查：
(一)、按「再審之訴顯無再審理由者，得不經言詞辯論，以判決駁
    回之。」行政訴訟法第278條第2項定有明文。次按行政訴訟
    法第273條第1項第1款所謂「適用法規顯有錯誤者」，係指
    原判決所適用之法規與現行法規有所牴觸或與有效之判例解
    釋有所違反者而言；至於事實認定錯誤或法律上見解之歧異
    ，不得謂為適用法規顯有錯誤。再者，同條項第13款所謂「
    當事人發見未經斟酌之證物或得使用該證物。但以如經斟酌
    可受較有利益之裁判者為限」，乃係指該項證物在前訴訟程
    序中即已存在，而當事人不知其存在或不能予以使用，現始
    發現或得使用者而言，並以如經斟酌可受較有利益之裁判者
    為限（最高行政法院69年判字第736號判例足資參照）。但
    如在前訴訟程序已提出其證物者，並經原判決加以論斷不予
    採取，並說明不採之理由，即非法條所指發見未經斟酌之證
    物之可比。至同條項第14款所謂「原判決就足以影響於判決
    之重要證物漏未斟酌者」，則係指該證物於前訴訟程序中經
    當事人提出，並於確定判決有影響者，而原判決漏未於判決
    理由中斟酌者而言；申言之，該項證物如經斟酌，原判決將
    不致為如此之論斷；反之，若縱經斟酌，亦不足影響原判決
    之內容，或原判決曾於理由加以論斷而不予採取，即難認原
    審判決有何「重要證物漏未斟酌」之情事。又若當事人雖已
    主張其再審之訴具備行政訴訟法第273條第1項第1款、第13
    款、第14款規定之要件，而經法院審查結果其實無此事由者
    ，則其再審之訴即為顯無理由。又再審原告前揭再審理由，
    於前審審理時及於提起上訴時均提出主張，有上訴理由狀附
    於最高行政法院98年度裁字第696號卷可稽，是依行政訴訟
    法第273條第1項「有左列各款情形之一者，得以再審之訴對
    於確定終局判決聲明不服。但當事人已依上訴主張其事由或
    知其事由而不為主張者，不在此限。」規定，自不得再行提
    起再審之訴。
(二)、次按「有左列各款情形之一者，得以再審之訴對於確定終局
    判決聲明不服。但當事人已依上訴主張其事由或知其事由而
    不為主張者，不在此限。」行政訴訟法第273條第1項亦有明
    文。查，再審原告前揭主張再審理由，其於本院前審審理時
    及於提起上訴時均提出主張，有行政訴訟理由狀、補充理由
    狀、辯論狀及上訴理由狀附於本院97年度訴字第414號及最
    高行政法院98年度裁字第696號卷可稽，是依上開規定，自
    不得據以再行提起再審之訴。
(三)、第按，「本法稱營利事業，係指公營、私營或公私合營，以
    營利為目的，具備營業牌號或場所之獨資、合夥、公司及其
    他組織方式之工、商、農、林、漁、牧、礦、冶等營利事業
    。」「個人之綜合所得總額，以其全年左列各類所得合併計
    算之：第一類：營利所得．．．合夥組織營利事業之合夥人
    每年度應分配之盈餘總額．．．。」為所得稅法第11條第2
    項及第14條第1項第1類所明定。次按「稱合夥者，謂二人以
    上互約出資以經營共同事業之契約。」「合夥，因左列事項
    之一而解散：一、合夥存續期限屆滿者。二、合夥人全體同
    意解散者。三、合夥之目的事業已完成或不能完成者。」亦
    為民法第667條第1項及第692條所明定。從而所謂合夥營利
    事業，係指以營利為目的，二人以上共同出資經營共同事業
    之事業體。又所稱事業體係指具有持續性及社會功能組織性
    之團體而言，而持續性並不以永續經營為必要，只要有相當
    時間持續為經濟活動，即合於該要件。又「民法上所稱之合
    夥，應以二人以上互約出資，經營共同事業為其前提，倘出
    資之目的，非在經營共同事業，縱出資後之法律行為，或可
    獲得相當之利益，仍與合夥有間。」最高法院81年度台上字
    第336號判決可資參照。查本件再審原告配偶黃文雄等人出
    資取得系爭土地，因當時法令規定須具備自耕農身分始得持
    有農地，故未將該土地所有權依各出資人之出資比例移轉登
    記於各出資人所有，而登記在具有自耕能力之黃鄭菁名下，
    為再審原告於前審審理時所自承，復有系爭土地之土地登記
    謄本在卷可稽，足見系爭土地之所以登記予黃鄭菁名義，係
    因行為時法律規定取得農地須具備自耕能力始足，並非因再
    審原告配偶黃文雄等人為投資共同事業而成立合夥營利事業
    組織之合夥登記，揆諸前開規定及說明，自非合夥，原判決
    業於理由詳為論述，再審原告對之縱有爭執，亦僅係法律上
    見解之歧異，要難謂為適用法規錯誤，而據為再審之理由。
(四)、再審原告另主張其配偶黃文雄本身具有自耕農身分，且已向
    原審法院陳報再審原告配偶黃文雄有關戶籍謄本文件供審酌
    ，及系爭仁德鄉○○段405-1地號、405-3地號土地參加「台
    南縣仁德鄉崁腳自辦市地重劃區」重劃，依合夥約定：「以
    黃榮東、黃鄭菁二人登記所有之仁德鄉○○段405-1地號、4
    05-3地號土地，參加『台南縣仁德鄉崁腳自辦市地重劃區』
    ，委由黃鄭菁處理。重劃後土地出售利潤，黃榮東分配47.1
    25%，黃鄭菁分配52.875%，倘有虧絀，由雙方依利潤比例分
    擔。」原審未依職權調查，有違職權調查之原則，而有行政
    訴訟法第273條第1項第13款、第14款規定之再審事由云云；
    查，再審原告固於本院前審提出黃文雄職業欄載為自耕農之
    戶籍資料及台南縣仁德鄉崁腳自辦市地重劃之相關資料，惟
    此均不足以證明再審原告之配偶黃文雄等人取得系爭土地自
    始即為投資合夥事業，亦據前審法院詳為調查並於判決理由
    詳為論斷在案，有原判決在卷可按，核無該項證物在前訴訟
    程序中即已存在，而當事人不知其存在或不能予以使用，現
    始發現或得使用者，並以如經斟酌可受較有利益之裁判，及
    該證物於前訴訟程序中經當事人提出，並於確定判決有影響
    者，而原判決漏未於判決理由中斟酌之情形，故再審原告以
    此事由提起本件再審之訴，並不可採。
(五)、綜上所述，再審原告前揭主張既不可採，則其依行政訴訟法
    第273條第1項第1款、第13款、第14款規定，提起本件再審
    之訴，為顯無理由，爰不經言詞辯論，逕以判決駁回之。
五、據上論結，本件再審之訴為顯無理由，依行政訴訟法第278
    條第2項、第281條、第98條第1項前段，判決如主文。
中    華    民    國    98    年    6    月    23    日
            高雄高等行政法院第二庭
                        審判長法官  江  幸  垠
                              法官  簡  慧  娟
                              法官  戴  見  草
以上正本係照原本作成。
如不服本判決，應於判決送達後20日內向本院提出上訴書狀，其
未表明上訴理由者，應於提起上訴後20日內向本院提出上訴理由
書（須按對造人數附繕本）；如於本判決宣示或公告後送達前提
起上訴者，應於判決送達後20日內補提上訴理由書（須附繕本）
。未表明上訴理由者，逕以裁定駁回。
中    華    民    國    98    年    6    月    23    日
                            書記官  李  昱


司法院資訊處製作；財團法人民間司法改革基金會備份。
